ACORDAO-COMPLETO-2553213

ACÓRDÃO 7330/2022 ATA 36/2022 - PRIMEIRA CÂMARA

VISTOS, relatados e discutidos estes autos referentes à tomada de contas especial instaurada pelo Comando da 7ª Região Militar e 7ª Divisão de Exército, tendo como responsáveis as Sras. Suzana Loreto Pedrosa e Vânia Loreto Pedrosa.
ACORDAM os ministros do Tribunal de Contas da União, reunidos em sessão da 1ª Câmara, ante as razões expostas pelo relator, em:
9.1. encerrar o processo e arquivar os autos, por ausência dos pressupostos de constituição e de desenvolvimento válido e regular, com base no art. 212 do RI/TCU;
9.2. encaminhar cópia da presente deliberação à Advocacia-Geral da União, para ciência e adoção das providências eventualmente cabíveis em face do acórdão da 4ª Turma do Tribunal Regional Federal da 5ª Região, proferido na apreciação de embargos de declaração em apelação cível 432902-PE (processo 2007.83.00.005006-0/01) , em sessão de 16/6/2015;
9.3. enviar cópia deste acórdão ao Comando da 7ª Região Militar e 7ª Divisão de Exército e às responsáveis;
9.4. informar aos interessados que o inteiro teor da presente deliberação estará disponível para consulta no dia seguinte à sua oficialização, no endereço www.tcu.gov.br/acordaos.

Tomada de contas especial em razão do recebimento de pensão especial de ex-combatente, sustentada por decisão judicial precária (tutela antecipada), cassada por decisão judicial posterior.

Primeira Câmara

Comando da 7ª Região Militar e 7ª Divisão de Exército.

3. Responsáveis: Suzana Loreto Pedrosa (XXX.724.194-XX); Vânia Loreto Pedrosa (XXX.232.734-XX).

13.1. Ministros presentes: Benjamin Zymler (na Presidência) e Jorge Oliveira.
13.2. Ministro-Substituto convocado: Marcos Bemquerer Costa.
13.3. Ministros-Substitutos presentes: Augusto Sherman Cavalcanti e Weder de Oliveira (Relator).

WEDER DE OLIVEIRA

Reproduzo a instrução da Secretaria de Controle Externo de Tomada de Contas Especial (SecexTCE) , com os ajustes de forma pertinentes[footnoteRef:2]: [2:  Peças 103-105.] 
"INTRODUÇÃO
1.  Cuidam os autos de tomada de contas especial instaurada pelo Comando da 7ª Região Militar e 7ª Divisão de Exército, em desfavor de Suzana Loreto Pedrosa e Vania Loreto Pedrosa, em razão do recebimento de pensão especial de ex-combatente, sustentada por decisão judicial precária (tutela antecipada) , cassada por decisão judicial posterior.
HISTÓRICO
2.  Em 4/11/2019, com fundamento na IN/TCU 71/2012, alterada pela IN/TCU 76/2016 e DN/TCU 155/2016, o dirigente da instituição Comando da 7ª Região Militar e 7ª Divisão de Exército autorizou a instauração da tomada de contas especial (peça 3) . O processo foi registrado no sistema e-TCE com o número 4257/2019.
3.  O fundamento para a instauração da Tomada de Contas Especial, conforme consignado na matriz de responsabilização elaborada pelo tomador de contas, foi a constatação da seguinte irregularidade: 
'Recebimento dos cofres públicos de valores pagos a título de pensão militar em caráter precário. O caso em tela originou-se a partir de ajuizamento de ação pelas filhas do ex-combatente VALDIR TAVARES PEDROSA com a pretensão do direito de perceber cota parte da pensão militar, onde tal pretensão foi inicialmente atendida por força de decisão judicial precária (tutela antecipada) e teve como consequência o pagamento feito pelos cofres públicos durante os períodos de fevereiro de 2009 a junho de 2017. Em virtude da defesa apresentada pela União, houve determinação do Superior Tribunal de Justiça (STJ) acerca do retorno dos autos ao TRF/5 para que fossem examinados os requisitos para a concessão da pensão militar, constantes no art. 30 da Lei nº 4.242/63. Ao examinar a questão, o TRF/5 deu provimento à apelação da União para revogar à tutela antecipada concedida às interessadas, fazendo com que a Advocacia Geral da União, através do Dra. Giovanna Maria Vieira de Medeiros, emitisse o Parecer de Força Executório determinando a revogação dos pagamentos às interessadas, bem como a instauração de um processo administrativo para ressarcir à União as verbas recebidas a título precário.'
4.  As responsáveis arroladas na fase interna foram devidamente comunicadas e, diante da ausência de justificativas suficientes para elidir a irregularidade e da não devolução dos recursos, instaurou-se a tomada de contas especial.
5.  No relatório (peça 76) , o tomador de contas concluiu que o prejuízo importaria no valor original de R$ 386.743,42, imputando-se a responsabilidade a Suzana Loreto Pedrosa e Vania Loreto, na condição de beneficiárias.
6.  Em 17/4/2020, a Centro de Controle Interno do Exército emitiu o relatório de auditoria (peça 78) , em concordância com o relatório do tomador de contas. O certificado de auditoria e o parecer do dirigente do órgão de controle interno concluíram pela irregularidade das presentes contas (peças 79 e 80) .
7.  Em 23/4/2020, o Comandante do Exército, Gen Ex Edson Leal Pujol, atestou haver tomado conhecimento das conclusões contidas no relatório e certificado de auditoria, bem como do parecer conclusivo do dirigente do órgão de controle interno, manifestando-se pela irregularidade das contas, e determinou o encaminhamento do processo ao Tribunal de Contas da União (peça 81) . Em que pese o art. 52 da Lei 8.443/1992 tenha atribuído a edição ao Ministro de Estado supervisor da área ou a autoridade de nível hierárquico equivalente, referido pronunciamento foi emitido pelo Comandante do Exército, com base no Despacho no 19/GM-MD, de 16 de março de 2020, publicado no Diário Oficial da União, de 19 de março de 2020 - Edição 54 - Seção 1-Página 18, que conferiu efeito vinculante ao Parecer 0056/2020/CONJUR-MD/CGU/AGU.
8.  Na instrução inicial (peça 85) , analisando-se os documentos nos autos, concluiu-se pela necessidade de realização de citação para a seguinte irregularidade: 
8.1.  Irregularidade: recebimento de parcela de remuneração de pensão especial de ex-combatente da Força expedicionária Brasileira à qual não se tinha direito.
8.1.1.  Evidências da irregularidade: documentos técnicos presentes nas peças 4, 5, 6, 15, 16, 17, 18, 19, 20, 21, 22, 23, 24, 25, 26, 27, 28, 29, 30, 31, 32, 40, 57 e 61.
8.1.2.  Normas infringidas: art. 71, II, da Constituição Federal/1988; arts. 884, 876 e 927 do Código Civil (Lei 10.406 de 10/1/2002) e art. 30 da Lei 4.242/1963.
8.2.  Débitos relacionados à responsável Suzana Loreto Pedrosa:
	Data de ocorrência
	Valor histórico (R$) 

	2/2/2009
	1.327,62

	2/3/2009
	1.327,62

	2/4/2009
	1.327,62

	2/5/2009
	1.327,62

	2/6/2009
	1.991,43

	2/7/2009
	1.454,64

	2/8/2009
	1.454,64

	2/9/2009
	1.454,64

	2/10/2009
	1.454,64

	2/11/2009
	1.454,64

	2/12/2009
	1.454,64

	2/1/2010
	1.454,64

	2/2/2010
	1.454,64

	2/3/2010
	1.454,64

	2/4/2010
	1.454,64

	2/5/2010
	1.454,64

	2/6/2010
	2.181,96

	2/7/2010
	1.593,84

	2/8/2010
	1.593,84

	2/9/2010
	1.593,84

	2/10/2010
	1.593,84

	2/11/2010
	2.460,36

	2/12/2010
	1.593,84

	2/1/2011
	1.593,84

	2/2/2011
	1.593,84

	2/3/2011
	1.593,84

	2/4/2011
	1.593,84

	2/5/2011
	1.593,84

	2/6/2011
	2.460,36

	2/7/2011
	1.593,84

	2/8/2011
	1.593,84

	2/9/2011
	1.593,84

	2/10/2011
	1.593,84

	2/11/2011
	2.460,36

	2/12/2011
	1.593,84

	2/1/2012
	1.593,84

	2/2/2012
	1.593,84

	2/3/2012
	1.593,84

	2/4/2012
	1.593,84

	2/5/2012
	1.593,84

	2/6/2012
	2.460,36

	2/7/2012
	1.593,84

	2/8/2012
	1.593,84

	2/9/2012
	1.593,84

	2/10/2012
	1.593,84

	2/11/2012
	2.460,36

	2/12/2012
	1.593,84

	2/1/2013
	1.593,84

	2/2/2013
	1.593,84

	2/3/2013
	1.740,00

	2/4/2013
	1.740,00

	2/5/2013
	1.740,00

	2/6/2013
	2.610,00

	2/7/2013
	1.740,00

	2/8/2013
	1.740,00

	2/9/2013
	1.740,00

	2/10/2013
	1.740,00

	2/11/2013
	2.610,00

	2/12/2013
	1.740,00

	2/1/2014
	1.740,00

	2/2/2014
	1.740,00

	2/3/2014
	1.898,34

	2/4/2014
	1.898,34

	2/5/2014
	1.898,34

	2/6/2014
	2.610,00

	2/7/2014
	1.898,34

	2/8/2014
	1.898,34

	2/9/2014
	1.898,34

	2/10/2014
	1.898,34

	2/11/2014
	2.610,00

	2/12/2014
	1.898,34

	2/1/2015
	1.898,34

	2/2/2015
	1.898,34

	2/3/2015
	2.072,34

	2/4/2015
	2.072,34

	2/5/2015
	2.072,34

	2/6/2015
	3.108,51

	2/7/2015
	2.072,34

	2/9/2015
	2.072,34

	2/10/2015
	2.072,34

	2/11/2015
	3.108,51

	2/12/2015
	2.072,34

	2/1/2016
	2.072,34

	2/2/2016
	2.072,34

	2/3/2016
	2.072,34

	2/4/2016
	2.072,34

	2/5/2016
	2.072,34

	2/6/2016
	3.108,51

	2/7/2016
	2.072,34

	2/8/2016
	2.186,60

	2/9/2016
	2.186,60

	2/10/2016
	2.186,60

	2/11/2016
	3.337,03

	2/12/2016
	2.186,60

	2/1/2017
	2.354,80

	2/2/2017
	2.354,80

	2/3/2017
	2.354,80

	2/4/2017
	2.354,80

	2/5/2017
	2.354,80

	2/6/2017
	3.532,20

	2/8/2015
	2.072,34

8.2.1.  Cofre credor: Tesouro Nacional.
8.2.2.  Responsável: Suzana Loreto Pedrosa.
8.2.2.1.  Conduta: receber parcela de remuneração de pensão militar à qual não tinham direito.
8.2.2.2.  Nexo de causalidade: ao receber pensão indevida, a responsável causou dano ao erário.
8.2.2.3.  Culpabilidade: não há excludentes de ilicitude, de culpabilidade e de punibilidade; é razoável supor que a responsável tinha consciência da ilicitude de sua conduta; era exigível conduta diversa da praticada, qual seja, não receber parcela de remuneração de pensão indevida ou, caso recebesse, devolvê-la. 
8.3.  Débitos relacionados à responsável Vania Loreto Pedrosa:
	Data de ocorrência
	Valor histórico (R$) 

	2/2/2009
	1.327,62

	2/3/2009
	1.327,62

	2/4/2009
	1.327,62

	2/5/2009
	1.327,62

	2/6/2009
	1.991,43

	2/7/2009
	1.454,64

	2/8/2009
	1.454,64

	2/9/2009
	1.454,64

	2/10/2009
	1.454,64

	2/11/2009
	1.454,64

	2/12/2009
	1.454,64

	2/1/2010
	1.454,64

	2/2/2010
	1.454,64

	2/3/2010
	1.454,64

	2/4/2010
	1.454,64

	2/5/2010
	1.454,64

	2/6/2010
	2.181,96

	2/7/2010
	1.593,84

	2/8/2010
	1.593,84

	2/9/2010
	1.593,84

	2/10/2010
	1.593,84

	2/11/2010
	2.460,36

	2/12/2010
	1.593,84

	2/1/2011
	1.593,84

	2/2/2011
	1.593,84

	2/3/2011
	1.593,84

	2/4/2011
	1.593,84

	2/5/2011
	1.593,84

	2/6/2011
	2.460,36

	2/7/2011
	1.593,84

	2/8/2011
	1.593,84

	2/9/2011
	1.593,84

	2/10/2011
	1.593,84

	2/11/2011
	2.460,36

	2/12/2011
	1.593,84

	2/1/2012
	1.593,84

	2/2/2012
	1.593,84

	2/3/2012
	1.593,84

	2/4/2012
	1.593,84

	2/5/2012
	1.593,84

	2/6/2012
	2.460,36

	2/7/2012
	1.593,84

	2/8/2012
	1.593,84

	2/9/2012
	1.593,84

	2/10/2012
	1.593,84

	2/11/2012
	2.460,36

	2/12/2012
	1.593,84

	2/1/2013
	1.593,84

	2/2/2013
	1.593,84

	2/3/2013
	1.740,00

	2/4/2013
	1.740,00

	2/5/2013
	1.740,00

	2/6/2013
	2.610,00

	2/7/2013
	1.740,00

	2/8/2013
	1.740,00

	2/9/2013
	1.740,00

	2/10/2013
	1.740,00

	2/11/2013
	2.610,00

	2/12/2013
	1.740,00

	2/1/2014
	1.740,00

	2/2/2014
	1.740,00

	2/3/2014
	1.898,34

	2/4/2014
	1.898,34

	2/5/2014
	1.898,34

	2/6/2014
	2.610,00

	2/7/2014
	1.898,34

	2/8/2014
	1.898,34

	2/9/2014
	1.898,34

	2/10/2014
	1.898,34

	2/11/2014
	2.610,00

	2/12/2014
	1.898,34

	2/1/2015
	1.898,34

	2/2/2015
	1.898,34

	2/3/2015
	2.072,34

	2/4/2015
	2.072,34

	2/5/2015
	2.072,34

	2/6/2015
	3.108,51

	2/7/2015
	2.072,34

	2/8/2015
	2.072,34

	2/9/2015
	2.072,34

	2/10/2015
	2.072,34

	2/11/2015
	3.108,51

	2/12/2015
	2.072,34

	2/1/2016
	2.072,34

	2/2/2016
	2.072,34

	2/3/2016
	2.072,34

	2/4/2016
	2.072,34

	2/5/2016
	2.072,34

	2/6/2016
	3.108,51

	2/7/2016
	2.072,34

	2/8/2016
	2.186,60

	2/9/2016
	2.186,60

	2/10/2016
	2.186,60

	2/11/2016
	3.337,03

	2/12/2016
	2.186,60

	2/1/2017
	2.354,80

	2/2/2017
	2.354,80

	2/3/2017
	2.354,80

	2/4/2017
	2.354,80

	2/5/2017
	2.354,80

	2/6/2017
	3.532,20

8.3.1.  Cofre credor: Tesouro Nacional.
8.3.2.  Responsável: Vania Loreto Pedrosa.
8.3.2.1.  Conduta: receber parcela de remuneração de pensão militar à qual não tinham direito.
8.3.2.2.  Nexo de causalidade: ao receber pensão indevida, a responsável causou dano ao erário.
8.3.2.3.  Culpabilidade: não há excludentes de ilicitude, de culpabilidade e de punibilidade; é razoável supor que a responsável tinha consciência da ilicitude de sua conduta; era exigível conduta diversa da praticada, qual seja, não receber parcela de remuneração de pensão indevida ou, caso recebesse, devolvê-la. 
9.  Encaminhamento: citação.
10.  Em cumprimento ao pronunciamento da unidade (peça 87) , foi efetuada citação das responsáveis, nos moldes adiante:
a)   Suzana Loreto Pedrosa - promovida a citação da responsável, conforme delineado adiante:
	Comunicação: Ofício 1960/2021 - Seproc (peça 90) 
Data da Expedição: 3/2/2021
Data da Ciência: 15/2/2021 (peça 93) 
Nome Recebedor: Suzana Loreto
Observação: Ofício enviado para o endereço do responsável, conforme pesquisa na base de dados no sistema da Receita Federal, custodiada pelo TCU (peça 89) .
Fim do prazo para a defesa: 2/3/2021
	
b)   Vania Loreto Pedrosa - promovida a citação da responsável, conforme delineado adiante:
	Comunicação: Ofício 1961/2021 - Seproc (peça 91) 
Data da Expedição: 3/2/2021
Data da Ciência: 10/2/2021 (peça 92) 
Nome Recebedor: Anderson (sobrenome ilegível) 
Observação: Ofício enviado para o endereço do responsável, conforme pesquisa na base de dados no sistema da Receita Federal, custodiada pelo TCU (peça 89) .
Prorrogações de prazo:
	Documento
	Nova data limite

	Termo (peça 98) 
	12/3/2021

Fim do prazo para a defesa: 12/3/2021
	
11.  Conforme Despacho de Conclusão das Comunicações Processuais (peça 102) , as providências inerentes às comunicações processuais foram concluídas. 
12.  Transcorrido o prazo regimental, as responsáveis Suzana Loreto Pedrosa e Vania Loreto Pedrosa apresentaram defesa, que será analisada na seção Exame Técnico.
ANÁLISE DOS PRESSUPOSTOS DE PROCEDIBILIDADE DA IN/TCU 71/2012
Avaliação de Viabilidade do Exercício do Contraditório e Ampla Defesa
13.  Verifica-se que não houve o transcurso de mais de dez anos desde o fato gerador sem que tenha havido a notificação das responsáveis pela autoridade administrativa federal competente (art. 6º, II, c/c art. 19 da IN/TCU 71/2012, modificada pela IN/TCU 76/2016) , uma vez que o fato gerador da irregularidade sancionada ocorreu em 2/7/2017, e as responsáveis foram notificadas sobre a irregularidade pela autoridade administrativa competente conforme abaixo:
13.1.  Suzana Loreto Pedrosa, por meio do edital acostado à peça 71, publicado em 5/12/2019.
13.2.  Vania Loreto Pedrosa, por meio do edital acostado à peça 70, publicado em 5/12/2019.
Valor de Constituição da TCE
14.  Verifica-se, ainda, que o valor atualizado do débito apurado (sem juros) em 1/1/2017 é de R$ 492.396,18, portanto superior ao limite mínimo de R$ 100.000,00, na forma estabelecida conforme os arts. 6º, I, e 19 da IN/TCU 71/2012, modificada pela IN/TCU 76/2016. 
OUTROS PROCESSOS/DÉBITOS NOS SISTEMAS DO TCU COM OS MESMOS RESPONSÁVEIS
15.  Informa-se que não foi encontrado débito imputável às responsáveis em outros processos no Tribunal.
16.  A tomada de contas especial está, assim, devidamente constituída e em condição de ser instruída.
EXAME TÉCNICO
Da defesa das responsáveis Suzana Loreto Pedrosa e Vania Loreto Pedrosa
16.1.  As responsáveis Suzana Loreto Pedrosa e Vania Loreto Pedrosa apresentaram defesa (peças 100 e 101) , no sentido de que o ressarcimento dos valores é indevido, pois houve confiança legítima na licitude do seu recebimento e, consequentemente, boa-fé das defendentes, vez que as pensões encontravam arrimo em decisões judiciais resultantes de procedimentos de cognição exauriente, com ampla análise de provas e fatos, coligida em sentença de mérito da Justiça Federal de Pernambuco e confirmada unanimemente em acórdão do Tribunal Regional Federal da 5ª Região. Tais argumentos serão analisados a seguir.
17.  Argumentos
17.1.  As responsáveis alegam que o ressarcimento dos valores é indevido, pois houve confiança legítima na licitude do seu recebimento e, consequentemente, boa-fé das defendentes, vez que as pensões encontravam arrimo em decisões judiciais resultantes de procedimentos de cognição exauriente, com ampla análise de provas e fatos, coligida em sentença de mérito da Justiça Federal de Pernambuco e confirmada unanimemente em acórdão do Tribunal Regional Federal da 5ª Região.
18.  Análise
19.  Elementos dos autos apontam para o fato de que as defendentes, na condição de filhas maiores de ex-combatente, ajuizaram ação ordinária perante a 6ª Vara Federal de Pernambuco pleiteando o direito a pensão militar especial. O benefício foi implantado a partir de fevereiro de 2009, após execução provisória de sentença (Processo 2008. 83. 00.016159-6) , arquivada por cumprimento de seu objeto em 7/8/2009 (peça 46, p. 2) , calcada em acórdão do Tribunal Regional Federal da 5ª Região (29/1/2008) , cuja ementa apresenta o seguinte teor:
'EMENTA: CONSTITUCIONAL E ADMINISTRATIVO. FILHA MAIOR. ART. 7º DA LEI 3.765/60. EX-COMBATENTE. PENSAO ESPECIAL. DIREITO À PENSÃO. DESLOCAMENTO DO MILITAR EM MISSÃO DE VIGILÂNCIA NO PERÍODO DA SEGUNDA-GUERRA MUNDIAL. HONORÁRIOS ADVOCATÍCIOS DE 10% SOBRE O VALOR DA CONDENAÇÃO. APELAÇÃO DA UNIÃO E REMESSA OFICIAL IMPROVIDAS. PARCIAL PROVIMENTO À APELAÇÃO DO AUTOR. 
ACÓRDÃO 
Vistos etc. 
Decide a Quarta Turma do Tribunal Regional Federal da 5ª Região, à unanimidade, negar provimento à apelação da União e a remessa oficial e dar parcial provimento à apelação das autoras, nos termos do voto do Relator, na forma do relatório e notas taquigráficas constantes dos autos, que ficam fazendo parte integrante do presente julgado.
Recife, 29 de janeiro de 2008. (data do julgamento) 
Desembargador Federal Rogério Fialho Moreira Relator Convocado'
 (fonte: https://cp.trf5.jus.br/processo/0005006-94.2007.4.05.8300) 
20.  Logo, o percebimento das pensões estava fundamentado em sentença de mérito e não em medida processual de natureza precária, como supôs o tomador de contas. A iniciativa das defendentes, consubstanciada na proposição da ação, estava arrimada no garantido exercício de direito fundamental de acesso à justiça.
21.  Posteriormente, a Justiça Federal deu provimento à apelação da União revogando a sentença, e suspendendo os pagamentos em junho de 2017, por meio da ação da Advocacia Geral da União, que emitiu Parecer de Força Executória determinando a revogação dos pagamentos, bem como a instauração de um processo administrativo para o ressarcimento da União as verbas recebidas. A interrupção do recebimento dos valores, portanto, também não ocorreu a destempo, uma vez provocada por ação da Advocacia-Geral da União (peça 74, p.3) , não tendo se sujeitado a dilações processuais de má-fé por parte das defendentes. 
22.  Ademais, a reversão do entendimento em última instância também mostra que havia dúvida jurídica razoável sobre a interpretação da legislação de regência, submetida à apreciação do Judiciário. 
23.  Assim entendemos, salvo melhor juízo, que é aplicável ao caso o seguinte enunciado deste Tribunal:
'Não é cabível a instauração de tomada de contas especial com vistas à devolução de valores recebidos por servidor, aposentado ou pensionista mediante antecipação de tutela posteriormente revogada, com o subsequente julgamento pela improcedência da ação judicial, por não se tratar de desfalque ou desvio de recursos, tampouco prática de ato ilegal, ilegítimo ou antieconômico por parte dos beneficiados, que receberam as quantias por determinação de legítima decisão judicial. É prerrogativa do Poder Judiciário, ao revogar decisão que concedeu tutela antecipada em caso de improcedência do pedido do autor, decidir se cabe ou não a devolução dos valores (Acórdão 3232/2022-TCU-Primeira Câmara, rel. Min. Weder de Oliveira) .'
24.  Da análise procedida acima, verifica-se que os argumentos de defesa foram suficientes para elidir a irregularidade pela qual estão sendo responsabilizadas, de forma que devem ser acolhidas.
25.  Há elementos para que se possa efetivamente aferir e reconhecer a ocorrência de boa-fé na conduta de Suzana Loreto Pedrosa e Vania Loreto Pedrosa, uma vez caracterizados o exercício de direito fundamental de acesso à justiça e a ausência de desídia ou ardil tendentes a procrastinar a cessação dos pagamentos autorizados judicialmente, podendo este Tribunal, desde logo, proferir o julgamento de mérito pela regularidade das contas, dando-lhes quitação plena, nos termos do art. 207, parágrafo único do Regimento Interno.
Prescrição da Pretensão Punitiva
26.  Vale ressaltar que a pretensão punitiva do TCU, conforme Acórdão 1441/2016-TCU-Plenário, Relator Benjamin Zymler, que uniformizou a jurisprudência acerca dessa questão, subordina-se ao prazo geral de prescrição indicado no art. 205 do Código Civil, que é de dez anos, contado da data de ocorrência da irregularidade sancionada, nos termos do art. 189 do Código Civil, sendo este prazo interrompido pelo ato que ordenar a citação, a audiência ou a oitiva das responsáveis.
27.  No caso em exame, não ocorreu a prescrição, uma vez que a irregularidade sancionada ocorreu em 2/6/2017, e o ato de ordenação da citação ocorreu em 26/1/2021.
CONCLUSÃO
28.  Em face da análise promovida na seção 'Exame Técnico', propõe-se acolher as alegações de defesa de Suzana Loreto Pedrosa e Vania Loreto Pedrosa, uma vez que foram suficientes para sanar as irregularidades a elas atribuídas e afastar o débito apurado. Ademais, existem nos autos elementos que demonstrem a boa-fé das responsáveis e a ocorrência de outras excludentes de culpabilidade.
29.  Verifica-se também que não houve a prescrição da pretensão punitiva, conforme análise já realizada.
30.  Tendo em vista que constam dos autos elementos que permitam reconhecer a boa-fé dos responsáveis, sugere-se que as suas contas sejam julgadas regulares com quitação plena, nos termos do art. 207, parágrafo único, do Regimento Interno do TCU.
31.  Por fim, como houve elementos que puderam modificar o entendimento acerca das irregularidades em apuração, torna-se em efeito a matriz de responsabilização presente na peça 84.
PROPOSTA DE ENCAMINHAMENTO
32.  Diante do exposto, submetemos os autos à consideração superior, propondo ao Tribunal:
a)   acolher as alegações de defesa apresentadas pelas responsáveis Suzana Loreto Pedrosa e Vania Loreto Pedrosa; 
b)   julgar regulares, nos termos dos arts. 1º, I, 10, § 2º, 16, I, e 17 da lei 8.443/1992 e do art. 207, parágrafo único, do Regimento Interno do TCU, as contas das responsáveis Suzana Loreto Pedrosa e Vania Loreto Pedrosa, dando-lhes quitação plena;
c)   enviar cópia do Acórdão que vier a ser proferido ao Comando da 7ª Região Militar e 7ª Divisão de Exército e às responsáveis, para ciência;
d)   informar à Procuradoria da República no Estado de Pernambuco, ao Comando da 7ª Região Militar e 7ª Divisão de Exército e às responsáveis que a presente deliberação, acompanhada do Relatório e do Voto que a fundamentam, está disponível para a consulta no endereço www.tcu.gov.br/acordaos, além de esclarecer que, caso requerido, o TCU poderá fornecer sem custos as correspondentes cópias, de forma impressa; e
e)   informar à Procuradoria da República no Estado de Pernambuco que, nos termos do parágrafo único do art. 62 da Resolução TCU 259/2014, os procuradores e membros do Ministério Público credenciados nesta Corte podem acessar os presentes autos de forma eletrônica e automática, ressalvados apenas os casos de eventuais peças classificadas como sigilosas, as quais requerem solicitação formal."
O MP/TCU, representado pelo procurador Júlio Marcelo de Oliveira, manifestou-se conforme a seguir[footnoteRef:3]: [3:  Peça 111.] 
" (...) 
Trata-se de tomada de contas especial (TCE) instaurada pelo Comando da 7ª Região Militar do Exército Brasileiro, em desfavor de Suzana Loreto Pedrosa e Vania Loreto Pedrosa, em razão do recebimento de pensão especial de ex-combatente sustentado por decisão judicial de natureza precária, que foi posteriormente cassada.
No âmbito do TCU, foram promovidas as seguintes citações (peça 55) :
a) citação individual de Suzana Loreto Pedrosa, na condição de beneficiária de pensão especial militar de ex-combatente recebida no período de fevereiro/2009 a junho/2017, pelo débito original de R$ 193.371,71, decorrente do "recebimento de parcela de remuneração de pensão especial de ex-combatente da Força expedicionária Brasileira à qual não se tinha direito";
b) citação individual de Vania Loreto Pedrosa, na condição de beneficiária de pensão especial militar de ex-combatente recebida no período de fevereiro/2009 a junho/2017, pelo débito original de R$ 193.371,71, decorrente do "recebimento de parcela de remuneração de pensão especial de ex-combatente da Força expedicionária Brasileira à qual não se tinha direito".
As responsáveis apresentaram suas alegações de defesa (peças 100 e 101) . Após analisá-las, a SecexTCE formulou a seguinte proposta de encaminhamento ao Tribunal (peças 103 a 105) :
'a) acolher as alegações de defesa apresentadas pelas responsáveis Suzana Loreto Pedrosa e Vania Loreto Pedrosa; 
b) julgar regulares, nos termos dos arts. 1º, I, 10, § 2º, 16, I, e 17 da lei 8.443/1992 e do art. 207, parágrafo único, do Regimento Interno do TCU, as contas das responsáveis Suzana Loreto Pedrosa e Vania Loreto Pedrosa, dando-lhes quitação plena;
c) enviar cópia do Acórdão que vier a ser proferido ao Comando da 7ª Região Militar e 7ª Divisão de Exército e às responsáveis, para ciência;
d) informar à Procuradoria da República no Estado de Pernambuco, ao Comando da 7ª Região Militar e 7ª Divisão de Exército e às responsáveis que a presente deliberação, acompanhada do Relatório e do Voto que a fundamentam, está disponível para a consulta no endereço www.tcu.gov.br/acordaos, além de esclarecer que, caso requerido, o TCU poderá fornecer sem custos as correspondentes cópias, de forma impressa; e
e) informar à Procuradoria da República no Estado de Pernambuco que, nos termos do parágrafo único do art. 62 da Resolução TCU 259/2014, os procuradores e membros do Ministério Público credenciados nesta Corte podem acessar os presentes autos de forma eletrônica e automática, ressalvados apenas os casos de eventuais peças classificadas como sigilosas, as quais requerem solicitação formal.'
II
O Ministério Público de Contas diverge da proposta de encaminhamento apresentada pela unidade técnica, pois entende que o processo deve ser arquivado sem julgamento de mérito, pelos motivos que passa a expor.
Rememorando os fatos, Suzana Loreto Pedrosa e Vania Loreto Pedrosa, na condição de filhas maiores de Valdir Tavares Pedrosa, falecido em 1984, ingressaram com ação judicial, no ano de 2007, contra a União, pleiteando o reconhecimento da condição de ex-combatente do de cujus e o pagamento de pensão por morte às autoras (processo judicial 2007.83.00.005006-0, 6ª Vara Federal de Pernambuco) .
A ação foi julgada procedente, com condenação da União ao pagamento de pensão por morte às autoras, dividida à razão de 50% para cada, a partir da data do requerimento administrativo, efetuado em 23/8/2005 (peça 109, p. 1) .
Após a interposição de apelação pela União e também pelas autoras, o Tribunal Regional Federal (TRF) da 5ª Região decidiu, em 29/1/2008, negar provimento à apelação da União e à remessa oficial e dar parcial provimento à apelação das autoras, para deferir o pagamento de honorários advocatícios no percentual de 10% sobre o valor da condenação (Apelação Cível 432902-PE, 4ª Turma do TRF/5ª Região - peça 109) .
A União opôs embargos de declaração contra essa decisão, que foram rejeitados (peça 106, p. 9) . Ainda inconformada com a condenação, a União interpôs recurso especial para o Superior Tribunal de Justiça (STJ) , apontando violação ao art. 535 da Lei 5.869/1973 (antigo Código de Processo Civil - CPC) (peça 106, pp. 6/7) . 
Antes de aguardar o deslinde do recurso especial, as autoras decidiram promover a execução provisória da sentença condenatória, o que foi feito no âmbito do processo 2008.83.00.016159-6 (6ª Vara Federal de Pernambuco - peça 40) . O juízo da execução, em despacho de 6/10/2008, determinou que a União cumprisse 'a obrigação de fazer, implantação de pensão especial devida a ex-combatente', nos moldes estabelecidos na sentença e no acórdão do TRF/5ª Região (peça 40, p. 1) .
A União implementou o pagamento da pensão especial a partir de fevereiro de 2009 e o processo de execução provisória foi arquivado (peça 40, p. 3) .
Em 4/9/2013, o Vice-Presidente do TRF da 5ª Região admitiu o recurso especial da União e determinou sua remessa ao STJ.
Em decisão monocrática de 26/11/2013, no REsp 1.418.400-PE (peça 110) , o Ministro do STJ Humberto Martins deu provimento ao recurso especial e determinou a devolução dos autos ao TRF/5ª Região, para que se manifestasse sobre a matéria articulada pela União nos embargos de declaração, relacionada ao exame dos requisitos para a concessão da pensão de ex-combatente. Na decisão, foi destacado que o art. 30 da Lei 4.242/1963, ao instituir a pensão de segundo-sargento, trouxe um requisito específico, qual seja, a prova de que os ex-combatentes se encontravam incapacitados, sem poderem prover os próprios meios de subsistência, e que não percebiam qualquer importância dos cofres públicos, requisito esse que deveria ser preenchido não apenas pelo ex-combatente, mas também por seus dependentes.
Em 16/6/2015, o TRF/5ª Região, cumprindo a decisão do STJ, proferiu novo julgamento dos embargos de declaração e, dessa vez, decidiu acolhê-los, com efeitos infringentes, para dar provimento à apelação da União e à remessa oficial. O entendimento adotado foi o de a que pensão especial não era devida às autoras, por não ter sido demonstrada a incapacidade delas, requisito previsto no art. 30 da Lei 4.242/1963 (peça 107) .
As autoras interpuseram recurso especial contra o novo acórdão do TRF/5ª Região, que não foi admitido. Posteriormente, interpuseram agravo contra a decisão que obstou a subida do recurso especial (Agravo em REsp 808.868-PE) . Em decisão monocrática de 10/12/2015, o Ministro Humberto Martins, do STJ, conheceu do agravo, para negar seguimento ao recurso especial (peça 108) .
Consta do Relatório de TCE (peça 76) que a Advocacia-Geral da União (AGU) emitiu Parecer de Força Executória determinando a revogação dos pagamentos às interessadas, bem como a instauração de processo administrativo para ressarcir à União as verbas recebidas a título precário pelas responsáveis Suzana Loreto Pedrosa e Vania Loreto Pedrosa.
O pagamento da pensão foi interrompido em julho/2017 e no mesmo mês foi aberto processo administrativo para apuração do cabimento da restituição e para concessão do direito ao contraditório e à ampla defesa às interessadas (peça 7, p. 4) .
A conclusão do processo administrativo foi pela responsabilização das pensionistas pelo prejuízo causado ao erário em razão dos valores recebidos no período de fevereiro/2009 a junho/2017 (peça 63) . No curso das apurações, ficou evidenciado que ambas eram aposentadas, de modo que não tinham dependência econômica com o instituidor da pensão e nem eram incapacitadas (peças 33 e 34) . Como não houve quitação voluntária do débito, foi instaurada, em 4/11/2019, a presente TCE, posteriormente enviada ao TCU (peça 1) .
A SecexTCE, após analisar as alegações de defesa apresentadas, entendeu que o débito deveria ser afastado, em razão da ocorrência de boa-fé nas condutas de Suzana Loreto Pedrosa e Vania Loreto Pedrosa, ao argumento de que elas se valeram do exercício do direito fundamental de acesso à justiça e de que não houve desídia ou ardil tendentes a procrastinar a cessação dos pagamentos autorizados judicialmente. A unidade técnica também frisou que havia dúvida jurídica razoável sobre a interpretação da legislação de regência, submetida à apreciação do Judiciário, e que o recebimento das pensões não estava fundamentado em medida processual de natureza precária, mas em sentença de mérito, mantida em acórdão da segunda instância. Portanto, propôs que as contas das responsáveis fossem julgadas regulares, com quitação plena.
Ao ver do MP de Contas, não é possível concluir pela ausência de dano ao erário no caso em apreço ou pela dispensa de ressarcimento em razão do reconhecimento da boa-fé das responsáveis.
A execução provisória (ou cumprimento provisório) de uma sentença judicial é um instituto que corre por iniciativa e responsabilidade do exequente, que se obriga, se a sentença for reformada, a reparar os danos que o executado haja sofrido. Isso é o que dispunha o art. 475-O, I, da Lei 5.869/1973 (antigo CPC) e é o que dispõe o atual Código de Processo Civil (Lei 13.105/2015) , no seu art. 520, I, e § 5º, a seguir transcrito:
'Art. 520. O cumprimento provisório da sentença impugnada por recurso desprovido de efeito suspensivo será realizado da mesma forma que o cumprimento definitivo, sujeitando-se ao seguinte regime:
I - corre por iniciativa e responsabilidade do exequente, que se obriga, se a sentença for reformada, a reparar os danos que o executado haja sofrido;
 (...) 
§ 5º Ao cumprimento provisório de sentença que reconheça obrigação de fazer, de não fazer ou de dar coisa aplica-se, no que couber, o disposto neste Capítulo.'
Portanto, ao optarem por executar provisoriamente uma decisão que sabiam não ser definitiva, as responsáveis agiram por sua conta e risco, e se obrigaram a reparar os danos sofridos pela União no caso de reforma da decisão.
Nesse cenário, não há falar em reconhecimento da boa-fé para fins de dispensa da restituição dos valores de pensão a que não tinham legalmente direito, por não cumprirem o requisito da incapacidade. Nos termos da jurisprudência do TCU (Acórdão 1909/2003-TCU-Plenário, 4.053/2014-1ª Câmara, 12.785/2016-2ª Câmara, 1.622/2017-1ª Câmara e 3.748/2017-2ª Câmara) , a dispensa de reposição ao erário pressupõe a ausência de interferência ou influência do beneficiário na realização dos pagamentos. No caso em apreço, houve interferência tanto no momento da propositura da ação judicial, quanto no momento da execução provisória. Ademais, mesmo após a reforma da decisão judicial que amparava a instituição da pensão, e sem que houvesse sido interposto recurso com efeito suspensivo, as defendentes continuaram a receber o valor mensal da pensão por mais 2 anos (de julho/2015 a junho/2017) , o que descaracteriza a sua boa-fé.
Mesmo não havendo o reconhecimento da boa-fé, o MP de Contas entende que não cabe ao TCU condenar as responsáveis em débito e aplicar-lhes multa, tendo em vista os seguintes precedentes desta Corte de Contas, todos da relatoria de Vossa Excelência, no sentido de que a reparação do dano sofrido pela União deve ser buscada junto ao Poder Judiciário:
'SUMÁRIO: TOMADA DE CONTAS ESPECIAL. PERCEPÇÃO DE BENEFÍCIO DE PENSÃO ESPECIAL DE EX-COMBATENTE, EM CARÁTER PRECÁRIO, POR FORÇA DE ANTECIPAÇÃO DE TUTELA, POR BENEFICIÁRIA QUE NÃO FAZIA JUS AO ALUDIDO BENEFÍCIO. POSTERIOR DECISÃO JUDICIAL CASSANDO A TUTELA ANTECIPADA. CITAÇÃO DA INTERESSADA. REVELIA. NECESSIDADE DE SE REQUERER A REPOSIÇÃO DE EVENTUAIS PREJUÍZOS SOFRIDOS PELA UNIÃO NOS PRÓPRIOS AUTOS DO PROCESSO JUDICIAL NO QUAL FOI CONCEDIDA. ARQUIVAMENTO DOS AUTOS, POR AUSÊNCIA DOS PRESSUPOSTOS DE CONSTITUIÇÃO E DE DESENVOLVIMENTO VÁLIDO E REGULAR. (Acórdão 1352/2022-TCU-Primeira Câmara) '
'SUMÁRIO: TOMADA DE CONTAS ESPECIAL. PERCEPÇÃO DE BENEFÍCIO DE PENSÃO ESPECIAL DE EX-COMBATENTE, EM CARÁTER PRECÁRIO, POR FORÇA DE ANTECIPAÇÃO DE TUTELA, POR BENEFICIÁRIA QUE NÃO FAZIA JUS AO ALUDIDO BENEFÍCIO. POSTERIOR DECISÃO JUDICIAL CASSANDO A TUTELA ANTECIPADA. CITAÇÃO DA INTERESSADA. REVELIA. NECESSIDADE DE SE REQUERER A REPOSIÇÃO DE EVENTUAIS PREJUÍZOS SOFRIDOS PELA UNIÃO NOS PRÓPRIOS AUTOS DO PROCESSO JUDICIAL NO QUAL FOI CONCEDIDA. ARQUIVAMENTO DOS AUTOS, POR AUSÊNCIA DOS PRESSUPOSTOS DE CONSTITUIÇÃO E DE DESENVOLVIMENTO VÁLIDO E REGULAR. (Acórdão 1353/2022-TCU-Primeira Câmara) '
'SUMÁRIO: TOMADA DE CONTAS ESPECIAL. PERCEPÇÃO DE BENEFÍCIO DE PENSÃO ESPECIAL DE EX-COMBATENTE, EM CARÁTER PRECÁRIO, POR FORÇA DE ANTECIPAÇÃO DE TUTELA, POR BENEFICIÁRIAS QUE NÃO FAZIAM JUS AO ALUDIDO BENEFÍCIO. POSTERIOR DECISÃO JUDICIAL CASSANDO A TUTELA ANTECIPADA. CITAÇÃO DAS BENEFICIÁRIAS. REVELIA. NECESSIDADE DE SE REQUERER A REPOSIÇÃO DE EVENTUAIS PREJUÍZOS SOFRIDOS PELA UNIÃO NOS PRÓPRIOS AUTOS DO PROCESSO JUDICIAL NO QUAL FOI CONCEDIDA. ARQUIVAMENTO DOS AUTOS, POR AUSÊNCIA DOS PRESSUPOSTOS DE CONSTITUIÇÃO E DE DESENVOLVIMENTO VÁLIDO E REGULAR. (Acórdão 3232/2022-TCU-Primeira Câmara) '
'SUMÁRIO: TOMADA DE CONTAS ESPECIAL. PERCEPÇÃO DE BENEFÍCIO DE PENSÃO ESPECIAL DE EX-COMBATENTE, EM CARÁTER PRECÁRIO, POR FORÇA DE ANTECIPAÇÃO DE TUTELA, POR BENEFICIÁRIA QUE NÃO FAZIA JUS AO ALUDIDO BENEFÍCIO. POSTERIOR DECISÃO JUDICIAL CASSANDO A TUTELA ANTECIPADA. CITAÇÃO DA BENEFICIÁRIA. PROPOSTA DE REJEIÇÃO DAS ALEGAÇÕES DE DEFESA, JULGAMENTO PELA IRREGULARIDADE DAS CONTAS, DÉBITO E MULTA. NECESSIDADE DE SE REQUERER A REPOSIÇÃO DE EVENTUAIS PREJUÍZOS SOFRIDOS PELA UNIÃO NO ÂMBITO DO PODER JUDICIÁRIO. ARQUIVAMENTO DOS AUTOS, POR AUSÊNCIA DOS PRESSUPOSTOS DE CONSTITUIÇÃO E DE DESENVOLVIMENTO VÁLIDO E REGULAR. (Acórdão 4598/2022-TCU-Primeira Câmara) '
Cite-se, a propósito, o seguinte trecho do voto condutor do Acórdão 4598/2022-TCU-Primeira Câmara:
'15. De fato, consoante ressaltado pelo MP/TCU, a questão ora em análise se assemelha às que foram tratadas nos retromencionados Acórdão 1352/2022-TCU-Primeira Câmara e 1.353/2022-1ª Câmara, não estando presentes os pressupostos legais para instauração de uma tomada de contas especial, estabelecidos no art. 8º da LO/TCU:
' (...) Art. 8° Diante da omissão no dever de prestar contas, da não comprovação da aplicação dos recursos repassados pela União, na forma prevista no inciso VII do art. 5° desta Lei, da ocorrência de desfalque ou desvio de dinheiros, bens ou valores públicos, ou, ainda, da prática de qualquer ato ilegal, ilegítimo ou antieconômico de que resulte dano ao Erário, a autoridade administrativa competente, sob pena de responsabilidade solidária, deverá imediatamente adotar providências com vistas à instauração da tomada de contas especial para apuração dos fatos, identificação dos responsáveis e quantificação do dano.'
16. A questão abordada no presente processo não envolve desfalque ou desvio de recursos federais, tampouco a prática de ato ilegal, ilegítimo ou antieconômico por parte das responsáveis, que receberam os benefícios em decorrência de decisão judicial.
17. Não constam dos autos elementos que indiquem o cometimento de irregularidade por parte de agentes públicos.
18. Ressalto que, tendo em vista o insucesso na cobrança administrativa dos valores pagos em caráter provisório à responsável, a AGU requereu, perante o Poder Judiciário, a devolução dos valores em questão. O pedido foi julgado improcedente nas instâncias inferiores. Contudo, em grau de recurso perante o STJ, em 4/9/2015, a União obteve êxito no reconhecimento da possibilidade de restituição das quantias pagas na vigência da tutela antecipada em questão, conforme excertos que transcrevo:
 (...) 
19. A referida decisão transitou em julgado em 5/10/2015.
20. Com efeito, é prerrogativa do Poder Judiciário, ao revogar decisão que concedeu tutela antecipada em caso de improcedência do pedido do autor, decidir se cabe ou não a devolução dos valores.
21. Desse modo, assim como me pronunciei ao relatar as três decisões adotadas recentemente pela 1ª Câmara desta Corte, envolvendo a mesma situação ora em exame, reputo que o presente processo deve ser encerrado, arquivando-se os autos, ante a ausência dos pressupostos legais para sua constituição.'
Registre-se que o entendimento atual do STJ é no sentido de que a reforma da decisão que antecipa os efeitos da tutela final obriga o autor da ação a devolver os valores dos benefícios previdenciários ou assistenciais recebidos, nos termos do seguinte precedente:
'PROCESSUAL CIVIL. PROPOSTA DE REVISÃO DO ENTENDIMENTO FIRMADO NO TEMA REPETITIVO 692/STJ (RESP N. 1.401.560/MT) . ART. 927, § 4º, DO CPC/2015. ARTS. 256-S, 256-T, 256-U E 256-V DO RISTJ. DEVOLUÇÃO DE VALORES DE BENEFÍCIOS PREVIDENCIÁRIOS RECEBIDOS POR FORÇA DE DECISÃO LIMINAR POSTERIORMENTE REVOGADA. ADVENTO DE NOVA LEGISLAÇÃO. ART. 115, INC. II, DA LEI N. 8.213/1991, COM A REDAÇÃO DADA PELA LEI N. 13.846/2019. TEMA N. 799/STF (ARE 722.421/MG) : POSSIBILIDADE DA DEVOLUÇÃO DE VALORES RECEBIDOS EM VIRTUDE DE TUTELA ANTECIPADA POSTERIORMENTE REVOGADA. NATUREZA INFRACONSTITUCIONAL. QUESTÃO DE ORDEM JULGADA NO SENTIDO DA REAFIRMAÇÃO, COM AJUSTES REDACIONAIS, DO PRECEDENTE FIRMADO NO TEMA REPETITIVO N. 692/STJ.
1. A presente questão de ordem foi proposta com a finalidade de definir se o entendimento firmado no Tema Repetitivo 692/STJ (REsp n. 1.401.560/MT) deve ser reafirmado, alterado ou cancelado, diante da variedade de situações que ensejam dúvidas quanto à persistência da orientação firmada pela tese repetitiva referida, bem como à jurisprudência do STF, estabelecida em sentido contrário, mesmo que não tendo sido com repercussão geral ou em controle concentrado de constitucionalidade.
2. O CPC/1973 regulamentava a matéria de forma clara, prevendo, em resumo, que a efetivação da tutela provisória corre por conta do exequente, e a sua eventual reforma restituiria as partes ao estado anterior à concessão, o que obrigaria o exequente a ressarcir eventuais prejuízos sofridos pelo executado. A mesma lógica foi mantida pelo legislador do CPC/2015. Por conta disso que sempre se erigiu como pressuposto básico do instituto da tutela de urgência a reversibilidade dos efeitos da decisão judicial.
3. O debate surgiu especificamente no que tange à aplicação de tal regulamentação no âmbito previdenciário. Ou seja, discutia-se se as normas específicas de tal área do direito trariam solução diversa da previsão de caráter geral elencada na legislação processual.
4. A razão histórica para o surgimento dessa controvérsia na área previdenciária consiste na redação original do art. 130 da Lei n. 8.213/1991, o qual dispunha que: 'Ocorrendo a reforma da decisão, será suspenso o benefício e exonerado o beneficiário de restituir os valores recebidos'. Nos idos de 1997, a Lei n. 9.528 alterou completamente a redação anterior, passando a valer a regra geral do CPC, na ausência de norma especial em sentido contrário no âmbito previdenciário.
5. A partir de então, começou a amadurecer a posição no sentido da necessidade de devolução dos valores recebidos em caso de revogação da tutela antecipada, o que redundou, em 2014, no entendimento vinculante firmado pelo STJ no Tema Repetitivo 692 (REsp n. 1.401.560/MT) : 'A reforma da decisão que antecipa a tutela obriga o autor da ação a devolver os benefícios previdenciários indevidamente recebidos.'.
6. Em 2018, esta Relatoria propôs a questão de ordem sob exame, diante da variedade de situações que ensejam dúvidas quanto à persistência da orientação firmada pela tese repetitiva referida, bem como à existência de alguns precedentes em sentido contrário no STF, mesmo não tendo sido com repercussão geral ou em controle concentrado de constitucionalidade.
7. À época, o art. 115, inc. II, da Lei n. 8.213/1991  que regulamenta a matéria no direito previdenciário  trazia redação que não era clara e direta como a da legislação processual, uma vez que não referia expressamente a devolução de valores recebidos a título de antecipação dos efeitos da tutela posteriormente revogada. Tal fato, aliás, não passou despercebido pela Primeira Seção ao rejeitar os EDcl no REsp n. 1.401.560/MT fazendo menção a tal fato.
8. Foi essa redação pouco clara que gerou dúvidas e terminou ocasionando, em 2018, a propositura da questão de ordem ora sob julgamento.
9. A Medida Provisória n. 871/2019 e a Lei n. 13.846/2019, entretanto, trouxeram uma reformulação da legislação previdenciária, e o art. 115, inc. II, passou a não deixar mais qualquer dúvida: Na hipótese de cessação do benefício previdenciário ou assistencial pela revogação da decisão judicial que determinou a sua implantação, os valores recebidos devem ser devolvidos à parte adversa.
10. Se o STJ  quando a legislação era pouco clara e deixava margem a dúvidas já tinha firmado o entendimento vinculante no Tema Repetitivo 692/STJ, não é agora que deve alterar sua jurisprudência, justamente quando a posição da Corte foi sufragada expressamente pelo legislador reformador ao regulamentar a matéria.
11. Trata-se, pois, de observância de norma editada regularmente pelo Congresso Nacional, no estrito uso da competência constitucional a ele atribuída, não cabendo ao Poder Judiciário, a meu sentir, reduzir a aplicabilidade do dispositivo legal em comento, decorrente de escolha legislativa explicitada com bastante clareza.
12. Ademais, a postura de afastar, a pretexto de interpretar, sem a devida declaração de inconstitucionalidade, a aplicação do art. 115, inc. II, da Lei n. 8.213/1991 pode ensejar questionamentos acerca de eventual inobservância do art. 97 da CF/1988 e, ainda, de afronta ao verbete vinculante n. 10 da Súmula do STF.
13. O STF adota o posicionamento referido em algumas ações originárias propostas (na maioria, mandados de segurança) em seu âmbito. Porém, não o faz com caráter de guardião da Constituição Federal, mas sim na análise concreta das ações originárias. A maioria dos precedentes do STF não diz respeito a lides previdenciárias e, além disso, são todos anteriores às alterações inseridas no art. 115, inc. II, da Lei n. 8.213/1991. Na verdade, atualmente o STF vem entendendo pela inexistência de repercussão geral nessa questão, por se tratar de matéria infraconstitucional, como se verá adiante.
14. O que se discute no caso em tela é a interpretação de artigo de lei federal, mais especificamente, o art. 115, inc. II, da Lei n. 8.213/1991 e vários dispositivos do CPC/2015. Assim, vale o entendimento do STJ sobre a matéria, pois, segundo o art. 105 da Carta Magna, é esta Corte a responsável pela uniformização da interpretação da legislação infraconstitucional no país.
15. A propósito, o STF, ao julgar o Tema 799 da Repercussão Geral (ARE 722.421/MG, j. em 19/3/2015) , já firmou expressamente que a questão não é constitucional e deve, portanto, ser deslindada nos limites da legislação infraconstitucional, o que foi feito com bastante clareza pelo legislador ao trazer a nova redação do art. 115, inc. II, da Lei n. 8.213/1991. No mesmo sentido, vide o RE 1.202.649 AgR (relator Ministro Celso de Mello, Segunda Turma, j. em 20/12/2019) , e o RE 1.152.302 AgR (relator Ministro Marco Aurélio, Primeira Turma, j. em 28/5/2019) .
16. Ao propor a questão de ordem, esta Relatoria citou as seguintes particularidades processuais que supostamente seriam aptas a ensejar uma consideração específica quanto à possibilidade de revisão do entendimento firmado no Tema 692/STJ: a) tutela de urgência concedida de ofício e não recorrida; b) tutela de urgência concedida a pedido e não recorrida; c) tutela de urgência concedida na sentença e não recorrida, seja por agravo de instrumento, na sistemática processual anterior do CPC/1973, seja por pedido de suspensão, conforme o CPC/2015; d) tutela de urgência concedida initio litis e não recorrida; e) tutela de urgência concedida initio litis, cujo recurso não foi provido pela segunda instância; f) tutela de urgência concedida em agravo de instrumento pela segunda instância; g) tutela de urgência concedida em primeiro e segundo graus, cuja revogação se dá em razão de mudança superveniente da jurisprudência então existente.
17. Quanto a elas, note-se que se trata basicamente do momento em que foi concedida e/ou revogada a tutela de urgência, se logo no início do feito, se na sentença, se na segunda instância, ou se apenas no STF ou no STJ. A ideia subjacente é que, em algumas hipóteses, a tutela de urgência já estaria, de certa forma, incorporada ao patrimônio jurídico da parte autora, e sua revogação poderia resultar em injustiça no caso concreto.
18. Tais situações, entretanto, são tratadas pela lei da mesma forma, não merecendo distinção do ponto de vista normativo. Ou seja, em qualquer desses casos, a tutela de urgência não deixa de ser precária e passível de modificação ou revogação a qualquer tempo, o que implicará o retorno ao estado anterior à sua concessão.
19. Situação diversa é a da tutela de urgência cuja revogação se dá em razão de mudança superveniente da jurisprudência então dominante. Nesses casos, a superação do precedente deverá ser acompanhada da indispensável modulação dos efeitos, a juízo do Tribunal que está promovendo a alteração jurisprudencial, como determina o art. 927, § 3º, do CPC. Assim, como diz a norma, o próprio juízo de superação 'de jurisprudência dominante do Supremo Tribunal Federal e dos tribunais superiores ou daquela oriunda de julgamento de casos repetitivos' deve ser acompanhado da modulação dos efeitos da alteração no interesse social e no da segurança jurídica. Dessa forma, uma eventual guinada jurisprudencial não resultará, em princípio, na devolução de valores recebidos por longo prazo devido à cassação de tutela de urgência concedida com base em jurisprudência dominante à época em que deferida, bastando que o tribunal, ao realizar a superação, determine a modulação dos efeitos.
20. Por fim, não há que se falar em modulação dos efeitos do julgado no caso em tela, uma vez que não se encontra presente o requisito do art. 927, § 3º, do CPC. Isso porque, no caso sob exame, não houve alteração, mas sim reafirmação da jurisprudência dominante do STJ.
21. Questão de ordem julgada no sentido da reafirmação da tese jurídica, com acréscimo redacional para ajuste à nova legislação de regência, nos termos a seguir: 'A reforma da decisão que antecipa os efeitos da tutela final obriga o autor da ação a devolver os valores dos benefícios previdenciários ou assistenciais recebidos, o que pode ser feito por meio de desconto em valor que não exceda 30% (trinta por cento) da importância de eventual benefício que ainda lhe estiver sendo pago.'
 (Pet n. 12.482/DF, relator Ministro Og Fernandes, Primeira Seção, julgado em 11/5/2022, DJe de 24/5/2022.) 
Embora os precedentes citados cuidem de benefícios concedidos via antecipação de tutela, o mesmo entendimento pode ser aplicado aos casos de benefícios concedidos via execução provisória de sentença, pois são situações análogas. Com efeito, ambas as situações tratam de decisões judiciais precárias, sujeitas a posterior reforma. A similaridade dos casos também fica evidenciada pelos seguintes dispositivos legais (grifou-se) :
- Lei 8.112/1990:
'Art. 46.  As reposições e indenizações ao erário, atualizadas até 30 de junho de 1994, serão previamente comunicadas ao servidor ativo, aposentado ou ao pensionista, para pagamento, no prazo máximo de trinta dias, podendo ser parceladas, a pedido do interessado. (Redação dada pela Medida Provisória nº 2.225-45, de 4.9.2001) 
 (...) 
§ 3o  Na hipótese de valores recebidos em decorrência de cumprimento a decisão liminar, a tutela antecipada ou a sentença que venha a ser revogada ou rescindida, serão eles atualizados até a data da reposição.' (Redação dada pela Medida Provisória nº 2.225-45, de 4.9.2001) 
- Lei 8.213/1991:
'Art. 115.  Podem ser descontados dos benefícios:
 (...) 
II - pagamento administrativo ou judicial de benefício previdenciário ou assistencial indevido, ou além do devido, inclusive na hipótese de cessação do benefício pela revogação de decisão judicial, em valor que não exceda 30% (trinta por cento) da sua importância, nos termos do regulamento;' (Redação dada pela Lei nº 13.846, de 2019) 
-Lei 13.105/2015:
'Art. 297. O juiz poderá determinar as medidas que considerar adequadas para efetivação da tutela provisória.
Parágrafo único. A efetivação da tutela provisória observará as normas referentes ao cumprimento provisório da sentença, no que couber.'
Saliente-se que o art. 520, II, do CPC ampara a tese de que o ressarcimento dos danos suportados pelo executado deve ser buscado nos próprios autos do processo judicial, conforme excerto a seguir (grifou-se) :
Art. 520. O cumprimento provisório da sentença impugnada por recurso desprovido de efeito suspensivo será realizado da mesma forma que o cumprimento definitivo, sujeitando-se ao seguinte regime:
I - corre por iniciativa e responsabilidade do exequente, que se obriga, se a sentença for reformada, a reparar os danos que o executado haja sofrido;
II - fica sem efeito, sobrevindo decisão que modifique ou anule a sentença objeto da execução, restituindo-se as partes ao estado anterior e liquidando-se eventuais prejuízos nos mesmos autos;
 (...) 
§ 4º A restituição ao estado anterior a que se refere o inciso II não implica o desfazimento da transferência de posse ou da alienação de propriedade ou de outro direito real eventualmente já realizada, ressalvado, sempre, o direito à reparação dos prejuízos causados ao executado.
 (...) .'
Assim, considerando-se que é competência precípua do Poder Judiciário deliberar sobre as consequências da execução provisória de sentença que foi posteriormente reformada, e que não foi demonstrado, nos autos, desvio de recursos ou ato de gestão irregular por parte de agente público, o MP de Contas entende que não estão presentes os pressupostos para a instauração de TCE, devendo o processo ser arquivado, sem julgamento de mérito.
Por fim, cabe dar ciência da deliberação que vier a ser proferida à AGU, para que adote as providências que entender pertinentes com vistas ao ressarcimento dos prejuízos sofridos pela União em decorrência da execução provisória da sentença proferida no processo judicial 2007.83.00.005006-0 (6ª Vara Federal de Pernambuco) , a qual foi posteriormente cassada pelo TRF/5ª Região.
III
Ante o exposto, o Ministério Público de Contas manifesta-se no sentido de o Tribunal:
a) arquivar o processo, sem julgamento de mérito, por ausência dos pressupostos de constituição e de desenvolvimento válido e regular, com base no art. 212 do Regimento Interno do TCU;
b) dar ciência da deliberação que vier a ser proferida às responsáveis e ao Comando da 7ª Região Militar do Exército Brasileiro;
c) enviar cópia do acórdão que vier a ser proferido, acompanhado dos respectivos relatório e voto, à Advocacia-Geral da União, para que adote as providências que entender pertinentes com vistas ao ressarcimento dos prejuízos sofridos pela União em decorrência da execução provisória da sentença proferida no processo judicial 2007.83.00.005006-0 (6ª Vara Federal de Pernambuco) , a qual foi objeto de reforma pelo TRF da 5ª Região (Embargos de Declaração em Apelação Cível 432902-PE, julgados em 16/6/2015) ." (Os destaques constam do texto original) .
É o relatório.

Diego Fillipe Moreira Alves (OAB/PE 31.102), representando Suzana Loreto Pedrosa; Urbano Vitalino de Melo Neto (OAB/PE 17.700), Bruno Leonardo Pires Regis de Carvalho (OAB/PE 25.154) e outros, representando Vânia Loreto Pedrosa.

Procurador Júlio Marcelo de Oliveira.

TOMADA DE CONTAS ESPECIAL. PERCEPÇÃO DE BENEFÍCIO DE PENSÃO ESPECIAL DE EX-COMBATENTE POR FORÇA DE DECISÃO JUDICIAL NÃO TRANSITADA EM JULGADO. POSTERIOR CASSAÇÃO DA REFERIDA DECISÃO PELO RECONHECIMENTO DA NÃO COMPROVAÇÃO DOS REQUISITOS MÍNIMOS PARA A OBTENÇÃO DO BENEFÍCIO. CITAÇÃO DAS BENEFICIÁRIAS. PROPOSTA DE REJEIÇÃO DAS ALEGAÇÕES DE DEFESA, JULGAMENTO PELA IRREGULARIDADE DAS CONTAS, DÉBITO E MULTA. NECESSIDADE DE SE REQUERER A REPOSIÇÃO DE EVENTUAIS PREJUÍZOS SOFRIDOS PELA UNIÃO NO ÂMBITO DO PODER JUDICIÁRIO. ARQUIVAMENTO DOS AUTOS, POR AUSÊNCIA DOS PRESSUPOSTOS DE CONSTITUIÇÃO E DE DESENVOLVIMENTO VÁLIDO E REGULAR.

TOMADA DE CONTAS ESPECIAL (TCE)

Secretaria de Controle Externo de Tomada de Contas Especial (SecexTCE).

Trata-se de tomada de contas especial instaurada pelo Comando da 7ª Região Militar e 7ª Divisão de Exército em desfavor das Sras. Suzana Loreto Pedrosa e Vânia Loreto Pedrosa, filhas do ex-combatente Valdir Tavares Pedrosa (falecido em 11/2/1983) .
A Sras. Suzana Loreto Pedrosa e Vânia Loreto Pedrosa ajuizaram ação[footnoteRef:2] pleiteando o direito à reversão da cota-parte da pensão militar especial de ex-combatente, na condição de filhas maiores do instituidor. [2:  Ação ordinária 2007.83.00.005006-0 (0005006-94.2007.4.05.8300) .] 
Em decisão judicial de 1ª instância proferida em 7/8/2007 pelo Juiz Federal da 6ª Vara - Pernambuco, autos n. 2007.83.00.005006-0, o pedido das autoras foi julgado procedente, sendo a União condenada ao pagamento de pensão por morte de ex-combatente dividida à razão de 50% para cada uma, a partir de 23/8/2005, data do requerimento administrativo.
O TRF5, em julgamento realizado em 29/1/2008, negou provimento à apelação da União e deu provimento parcial à apelação das responsáveis em relação à sucumbência recíproca, conforme ementa abaixo[footnoteRef:3]: [3:  Processo 0005006-94.2007.4.05.8300. Disponível em: . Acesso em 20 set. 2022.] 
"EMENTA: CONSTITUCIONAL E ADMINISTRATIVO. FILHA MAIOR. ART. 7º DA LEI 3.765/60. EX-COMBATENTE. PENSÃO ESPECIAL. DIREITO À PENSÃO. DESLOCAMENTO DO MILITAR EM MISSÃO DE VIGILÂNCIA NO PERÍODO DA SEGUNDA-GUERRA MUNDIAL. HONORÁRIOS ADVOCATÍCIOS DE 10% SOBRE O VALOR DA CONDENAÇAO. APELAÇAO DA UNIÃO E REMESSA OFICIAL IMPROVIDAS. PARCIAL PROVIMENTO À APELAÇÃO DO AUTOR".
O benefício foi implantado após despacho de 9/10/2008, emitido em execução provisória de sentença[footnoteRef:4]. [4:  Processo 2008.83.00.016159-6 (0016159-90.2008.4.05.8300) , peça 46, p. 2.] 
A União interpôs recurso especial perante o Superior Tribunal de Justiça (STJ) , alegando, entre outras questões, que, apesar da oposição de embargos de declaração, o Tribunal de origem não se pronunciou sobre pontos necessários ao deslinde da controvérsia.
O STJ, em decisão de 10/12/2015, deu provimento ao recurso especial da União, determinando o retorno dos autos ao Tribunal de origem para reapreciação do ponto omisso. Reproduzo a ementa do referido julgado[footnoteRef:5]: [5:  Recurso Especial 1.418.400 - PE (peça 110) .] 
"PROCESSUAL CIVIL. ADMINISTRATIVO. PENSÃO ESPECIAL DE EX-COMBATENTE ÀS FILHAS MAIORES E CAPAZES. APLICAÇÃO DA LEGISLAÇÃO VIGENTE À DATA DO ÓBITO DO EX-COMBATENTE EM 11.2.1983. VIOLAÇÃO DO ART. 535 DO CPC. OMISSÃO QUANTO À CONDIÇÃO ECONÔMICA DAS FILHAS. QUESTÃO RELEVANTE PARA SOLUÇÃO DA CONTROVÉRSIA. RETORNO DOS AUTOS PARA APRECIAÇÃO DO PONTO OMISSO. RECURSO ESPECIAL PROVIDO."
A 4ª Turma do TRF5, em 16/6/2015, deu provimento aos embargos de declaração da União, com efeitos infringentes, dando provimento à apelação[footnoteRef:6], conforme ementa abaixo: [6:  Peça 107.] 
"Constitucional, Administrativo e processual Civil. Novo Julgamento de Embargos de Declaração. Ex-combatente. Pensão. Filhas maiores. Aplicação da legislação vigente à data do óbito do instituidor da pensão. Art. 7º, II, da Lei n° 3.765/60. Art. 30 da Lei n° 4.242/63. Não comprovação dos requisitos exigidos no diploma legal. Precedentes do Superior Tribunal de Justiça. Sem condenação em honorários advocatícios, tendo em vista a concessão do benefício da justiça gratuita. Embargos de declaração providos, com efeitos infringentes. Recurso adesivo prejudicado."
Em consequência, consoante relatório do tomador de contas, a Advocacia-Geral da União emitiu parecer de força executória, opinando pela revogação dos pagamentos em questão[footnoteRef:7]. [7:  Peça 76, p. 3.] 
Não tendo sido acatadas as justificativas apresentadas por parte das responsáveis no âmbito do procedimento administrativo conduzido pelo órgão de origem[footnoteRef:8], foi instaurada tomada de contas especial[footnoteRef:9]. [8:  Peças 35-37, 41-43 e 47-52.]  [9:  Peça 1.] 
O fundamento para a instauração da tomada de contas especial foi assim descrito[footnoteRef:10]: [10:  Vide matriz de responsabilização elaborada pelo tomador de contas (peça 75) .] 
"Recebimento dos cofres públicos de valores pagos a título de pensão militar em caráter precário. O caso em tela originou-se a partir de ajuizamento de ação pelas filhas do ex-combatente Valdir Tavares Pedrosa com a pretensão do direito de perceber cota parte da pensão militar, onde tal pretensão foi inicialmente atendida por força de decisão judicial precária (tutela antecipada) e teve como consequência o pagamento feito pelos cofres públicos durante os períodos de fevereiro de 2009 a junho de 2017. Em virtude da defesa apresentada pela União, houve determinação do Superior Tribunal de Justiça (STJ) acerca do retorno dos autos ao TRF/5 para que fossem examinados os requisitos para a concessão da pensão militar, constantes no art. 30 da Lei nº 4.242/63. Ao examinar a questão, o TRF/5 deu provimento à apelação da União para revogar a tutela antecipada concedida às interessadas, fazendo com que a Advocacia Geral da União, através do Dra. Giovanna Maria Vieira de Medeiros, emitisse o Parecer de Força Executório determinando a revogação dos pagamentos às interessadas, bem como a instauração de um processo administrativo para ressarcir à União as verbas recebidas a título precário."
O tomador de contas imputou a responsabilidade às Sras. Suzana Loreto Pedrosa e Vânia Loreto Pedrosa, concluindo que o prejuízo importaria no valor histórico de R$ 258.177,37 para cada beneficiária[footnoteRef:11]. O órgão de controle interno anuiu às referidas conclusões[footnoteRef:12]. [11:  Relatório da tomada de contas especial 6/2019 (peça 76) .]  [12:  Peças 78-80.] 
No âmbito deste Tribunal, a SecexTCE promoveu a citação das responsáveis. Ao analisar as alegações de defesa encaminhadas[footnoteRef:13], as quais, em suma, ressaltaram a presença de boa-fé, o caráter alimentar dos benefícios e o princípio da dignidade da pessoa humana, a unidade instrutiva observou que as defendentes perceberam os benefícios com base em sentença de mérito, e não em medida processual precária, conforme mencionou o tomador de contas. Ademais, apontou a existência de jurisprudência do Tribunal no sentido de que não é cabível a instauração de TCE com vistas à devolução de valores recebidos por determinação judicial[footnoteRef:14]. [13:  103.]  [14:  Acórdão 3232/2022-TCU-Primeira Câmara, de relatoria do ministro Weder de Oliveira.] 
Desse modo, propôs que fossem acolhidas as alegações de defesa apresentadas, julgando regulares as contas das responsáveis[footnoteRef:15]. [15:  Peça 103.] 
O Ministério Público junto ao Tribunal (MP/TCU) , representado pelo procurador Júlio Marcelo de Oliveira, divergiu das conclusões da unidade instrutiva[footnoteRef:16], defendendo que o processo deveria ser arquivado sem julgamento de mérito, na mesma linha de diversos precedentes desta Corte[footnoteRef:17], tendo em vista a ausência dos pressupostos legais para instauração de tomada de contas especial, estabelecidos no art. 8º da LO/TCU; cabe à União, para buscar esses ressarcimentos, valer-se do Poder Judiciário. [16:  Peça 111.]  [17:  Acórdãos 1352/2022, 1352/2022, 3232/2022 e 4598/2022, todos da 1ª Câmara deste Tribunal.] 
II
Consoante ressaltado pelo MP/TCU, a questão ora em análise se assemelha às que foram tratadas em diversos julgados do Tribunal, a exemplo dos Acórdão 1352/2022-TCU-Primeira Câmara, 1.353/2022-TCU-1ª Câmara, 3.232/2022-TCU-1ª Câmara e 4598/2022-TCU-1ª Câmara, todos de minha relatoria, bem como o recentemente prolatado Acórdão 6052/2022-TCU-Primeira Câmara, relatado pelo ministro Jorge Oliveira. Com efeito, não estão presentes os pressupostos legais para instauração de tomada de contas especial estabelecidos no art. 8º da LO/TCU:
" (...) Art. 8° Diante da omissão no dever de prestar contas, da não comprovação da aplicação dos recursos repassados pela União, na forma prevista no inciso VII do art. 5° desta Lei, da ocorrência de desfalque ou desvio de dinheiros, bens ou valores públicos, ou, ainda, da prática de qualquer ato ilegal, ilegítimo ou antieconômico de que resulte dano ao Erário, a autoridade administrativa competente, sob pena de responsabilidade solidária, deverá imediatamente adotar providências com vistas à instauração da tomada de contas especial para apuração dos fatos, identificação dos responsáveis e quantificação do dano." (grifos nossos) 
A questão objeto deste processo não envolve desfalque ou desvio de recursos federais, tampouco a prática de ato ilegal, ilegítimo ou antieconômico por parte das responsáveis, que receberam os benefícios em decorrência de decisão judicial, proferida em ação ajuizada após negativa de pedido constante de requerimento administrativo, apresentado ao órgão de origem
Não constam dos autos elementos que indiquem o cometimento de irregularidade por parte de agentes públicos.
Ao indicar a extensão e os efeitos da ordem judicial de que teve ciência, deve a AGU, em colaboração com o órgão de origem, respeitadas as competências de cada um, buscar dar-lhe imediato cumprimento. Cabe, nesse sentido, encaminhar-lhe cópia da presente deliberação, para ciência e providências eventualmente cabíveis, inclusive, com vistas a verificar existência de cobrança judicial em curso dos valores recebidos pelas responsáveis.
Deve-se atentar para o fato de que foi o Poder Judiciário que determinou a execução provisória da sentença. Desse modo, é prerrogativa desse mesmo poder decidir sobre o cabimento da devolução dos valores.
Desse modo, assim como me pronunciei ao relatar as quatro decisões acima referenciadas[footnoteRef:18], envolvendo situações análogas à que ora se examina, reputo que o presente processo deve ser encerrado, arquivando-se os autos, ante a ausência dos pressupostos legais para sua constituição. [18:  Acórdão 1353/2022-TCU-Primeira Câmara (TC Processo 017.688/2020-5) , 1352/2022-TCU-1ª Câmara (TC Processo 017.692/2020-2) , 3232/2022-TCU-1ª Câmara (TC Processo 017.681/2020-0) e 4598/2022-TCU-1ª Câmara (TC Processo 017.682/2020-7) .] 
	Diante do exposto, manifesto-me pela aprovação do acórdão que ora submeto à apreciação deste Colegiado.
TCU, Sala das Sessões, em 11 de outubro de 2022.
Weder de Oliveira 
Relator